【裁判字號】    91,訴,683
【裁判日期】    920226
【裁判案由】    綜合所得稅
【裁判全文】
臺北高等行政法院判決                              九十一年度訴字第六八三號
                              .
    原      告  甲○○
    訴訟代理人  乙○○
    被      告  財政部臺北市國稅局
    代  表  人  張盛和（局長）住同右
    訴訟代理人  丙○○
右當事人間因綜合所得稅事件，原告不服財政部中華民國九十年十二月二十四日台財
訴字第○九○○○四六九一六號訴願決定，提起行政訴訟，本院判決如左：
    主  文
原告之訴駁回。
訴訟費用由原告負擔。
    事  實
一、事實概要：原告民國八十八年度綜合所得稅結算申報，原列報扶養其配偶乙○○
    之姊吳淑芳之子女顏君珊、顏呈瑞、顏培倫、顏郁玲等四人之免稅額新台幣（下
    同）二八八、○○○元，被告以該被扶養人與原告之配偶為舅甥之關係，原申報
    未檢具相關之證明文件，且其住所亦均非與原告或其配偶同處，難認與原告或其
    配偶具有同居一家之家長家屬關係且確受其扶養之事實，否准列報。原告不服申
    請復查，未獲變更，提起訴願，亦遭決定駁回，遂提起行政訴訟。
二、兩造聲明：
  (一)原告聲明：訴願決定、復查決定及原處分均撤銷。
  (二)被告聲明：駁回原告之訴。
三、兩造之爭點：原告列報扶養其配偶乙○○之姊吳淑芳之子女顏君珊、顏呈瑞、顏
    培倫、顏郁玲等四人之免稅額，是否符合規定應予准許？
  (一)原告主張之理由：
    1.按「夫妻同為納稅義務人，如於稅法規定申報期間，由夫或妻辦理合併申報‧
      ‧‧。」「戶籍地址相同雖登記於不同戶口名簿仍准減除寬減額。」為財政部
      六十九年二月十二日台財稅三一三一０號、六十六年七月七日台財稅第三四三
      八八號函所明釋。原告之配偶乙○○實際上有扶養其姊吳淑芳之子女顏君珊、
      顏呈瑞、顏培倫、顏郁玲等四人，並依規定取具村里長證明及戶口名簿影本、
      受扶養者之父註明確受納稅義務人扶養之切結書。依行政法院六十一年判字第
      七０號及六十二年判字第四０二號判例「認定事實，須憑證據，不得出於臆測
      ，此項證據法則，自為行政訴訟所適用。」「事實之認定，應憑證據，為訴訟
      事件所適用之共通原則。行政罰之處罰，雖不以故意為要件，然其違法事實之
      認定，要不能僅憑片面之臆測，為裁判之基礎。」及八十七年判字第二三二五
      號判決「稽徵機關調查課稅事實，應斟酌納稅義務人有利及不利事實，不得僅
      採不利事實，而捨有利事實不顧，否則即違實質課稅。」之意旨，被告乃出於
      臆測未經查證任意核課，並造成重複課稅。
    2.原告與配偶乙○○之姊吳淑芳、姊夫顏允添及其四子女顏君珊、顏呈瑞、顏培
      倫、顏郁玲始終同住，因吳淑芳、顏允添經濟不穩定，故居住在一起給予經濟
      上之資助，原告於八十五年間因學區問題將戶籍遷至台北市○○○路，然確有
      扶養顏君珊等四人之事實。
  (二)被告主張之理由：
    查按納稅義務人之其他親屬，合於民法第一千一百十四條第四款（家長家屬間）
    及同法第一千一百二十三條第三項（雖非親屬而以永久共同生活為目的同居一家
    者，視為家屬）之規定，未滿二十歲或滿六十歲以上無謀生能力，確受納稅義務
    人扶養者，得自個人綜合所得額中減除受扶養親屬免稅額，固為所得稅法第十七
    條第一項第一款第四目所明定；然其目的在使納稅義務人對特定親屬或家屬善盡
    其法定扶養義務，此亦為盡此扶養義務之納稅義務人應享之優惠，如非家長家屬
    相互間，永久共同生活同居一家者，則不得自個人綜合所得額中減除受扶養親屬
    免稅額，此乃當然法理。經查原告申報之系爭受扶養親屬顏君珊、顏呈瑞、顏培
    倫及顏郁玲等四人與原告均無家長家屬關係，則其實際不論是否由原告扶養，即
    與所得稅法第十七條第一項第一款第四目規定互負扶養義務條件不相符合；次查
    系爭受扶養親屬顏君珊、顏呈瑞、顏培倫及顏郁玲等四人之父母均擁有相當之所
    得能力，並非欠缺扶養能力者，有當年度所得資料附案可稽，是其父母對各該系
    爭受扶養親屬仍屬具有先順序之法定扶養義務，如由原告列報扶養親屬免稅額，
    顯不合所得稅法有關個人綜合所得稅「免稅額」之規定，其目的在以稅捐之優惠
    使納稅義務人對特定親屬或家屬盡其法定扶養義務之旨趣；蓋所謂「法定扶養義
    務」，依上開民法規定，其負扶養義務之人有數人時，其履行義務之人有其先後
    順序，由後順序者履行扶養義務時，應有其正當理由及先順序者無法履行扶養義
    務之合理說明；然原告未能先證明受扶養者本身父母有因負擔義務而不能維持自
    己生活之事實存在，要難認為有由原告扶養之正當理由。原告雖提示系爭受扶養
    親屬者之戶口名簿影本、村里長証明書及切結書等為證明，惟既無法證明受扶養
    親屬之父母有喪失扶養能力而免除扶養致原告須負起履行扶養義務之情形存在，
    縱原告確有給予經濟上扶助之事實，亦屬基於情誼之饋贈性質，與基於盡法定扶
    養義務而為之扶養事實各異，難有扶養事實，而得為列報免稅額之依據。
    理  由
一、按「按前三條規定計得之個人綜合所得總額，減除左列免稅額及扣除額後之餘額
    ，為個人之綜合所得淨額：一、免稅額：納稅義務人按規定減除其本人、配偶及
    合於左列規定扶養親屬之免稅額。‧‧‧（四）納稅義務人其他親屬或家屬，合
    於民法第一千一百十四條第四款及第一千一百二十三條第三項之規定，未滿二十
    歲或滿六十歲以上無謀生能力，確係受納稅義務人扶養者。」為所得稅法第十七
    條第一項第一款第四目所明定。次按「左列親屬互負扶養之義務：一、直系血親
    相互間。二、夫妻之一方，與他方之父母同居者，其相互間。三、兄弟姊妹相互
    間。四、家長家屬相互間。」「負扶養義務者有數人時，應依左列順序定其履行
    義務之人：一、直系血親卑親屬。二、直系血親尊親屬。三、家長。四、兄弟姊
    妹。五、家屬。六、子婦、女婿。七、夫妻之父母。」「因負擔扶養義務而不能
    維持自己生活者，免除其義務。」「稱家者，謂以永久共同生活為目的而同居之
    親屬團體。」「家置家長。同家之人，除家長外，均為家屬。雖非親屬而以永久
    共同生活為目的同居一家者，視為家屬。」分別為民法第一千一百十四條、一千
    一百十五條第一項、第一千一百十八條前段、第一千一百二十二條及第一千一百
    二十三條所明定。
二、原告主張確有扶養其配偶乙○○之姊吳淑芳之子女顏君珊、顏呈瑞、顏培倫、顏
    郁玲等四人之事實，應准列報其免稅額云云。惟按所得稅法有關個人綜合所得稅
    「免稅額」之規定，其目的在以稅捐之優惠使納稅義務人對特定親屬或家屬盡其
    法定扶養義務（司法院釋字第四一五號解釋參照），而所謂「法定扶養義務」，
    於負扶養義務者有數人時，依首揭民法規定，履行義務之人有其先後順序，故由
    後順序者履行扶養義務時，應有正當理由及先順序者無法履行扶養義務之合理說
    明，自屬當然之理。查原告列報之受扶養人顏君珊、顏呈瑞、顏培倫、顏郁玲等
    四人之父母顏允添、吳淑芳於八十八年度之薪資、營利及利息年所得計達九○九
    、七四七元，並非欠缺扶養能力者，有其該年度所得資料歸戶清單在原處分卷可
    稽，其不負擔自己子女之扶養責任，顯有違常情。原告未能舉證受扶養人顏君珊
    等四人之父母有因負擔扶養義務而不能維持自己生活之情形，致原告或其配偶乙
    ○○須負擔顏君珊等四人之扶養義務，縱確有給予經濟上扶助之事實，亦屬基於
    情誼之饋贈，難認為履行法定扶養義務而有扶養之事實。原告所提戶口名簿影本
    、村里長證明及受扶養者之父顏允添註明確受原告扶養之切結書，核與事實不符
    ，並無可採。況民法第一千一百二十二條所謂之「家長家屬」，須以永久共同生
    活為目的而同居一家，始足當之。若非以永久共同生活為目的，雖同門居住，亦
    不得謂之一家（司法院院字第八四八號解釋參照）。縱如原告所稱其與配偶乙○
    ○之姊吳淑芳、姊夫顏允添及其四子女顏君珊、顏呈瑞、顏培倫、顏郁玲始終同
    住一處，亦不足以證明其係以永久共同生活為目的而同居一家，亦不得據以列報
    減除免稅額。從而被告原否准列報系爭扶養親屬免稅額，復查及訴願決定遞予維
    持，揆諸首開規定，均無違誤，原告仍執前詞聲請撤銷，為無理由，應予駁回。
三、據上論結，本件原告之訴為無理由，依行政訴訟法第第九十八條第三項前段，判
    決如主文。
中    華    民    國    九十二      年      二        月    二十六      日
                 臺 北 高 等 行 政 法 院   第 四 庭
                                審 判 長 法  官  鄭 忠 仁
                                         法  官  林 育 如
                                         法  官  楊 莉 莉
右為正本係照原本作成。
如不服本判決，應於送達後二十日內，向本院提出上訴狀並表明上訴理由，如於本判
決宣示後送達前提起上訴者，應於判決送達後二十日內補提上訴理由書（須按他造人
數附繕本）。
中    華    民    國    九十二      年      二        月    二十六      日
                                         書記官  王 俊 權


司法院資訊處製作；財團法人民間司法改革基金會備份。
